【裁判字號】    96,訴,4046
【裁判日期】    970328
【裁判案由】    分割共有物
【裁判全文】
臺灣臺北地方法院民事判決              96年度訴字第4046號
原      告  丙○○
訴訟代理人  甲○○
被      告  乙○○
上列當事人間分割共有物事件，本院於民國九十七年三月十四日
言詞辯論終結，判決如下：
    主  文
兩造共有坐落臺北縣新店市○○段木柵小段000-0000地號、183-
364地號土地及其上同段10705建號（門牌號碼臺北縣新店市○○
路68巷67號），鋼筋混凝土造三層建物如附圖所示，包括一層已
登記43.18平方公尺（含平台）、未登記部分13.98平方公尺，二
層已登記41.36平方公尺（含陽台）、未登記部分1.82平方公尺
，三層已登記26.58平方公尺（含陽台），廁所1.87平方公尺准
予變賣，所得價金按原告二分之一、被告二分之一之應有部分比
例分配。
訴訟費用由被告負擔二分之一，餘由原告負擔。
原告假執行之聲請駁回。
    事實及理由
壹、程序部分：按訴狀送達後，原告不得將原訴變更或追加他訴
    ，但經被告同意者，不在此限，民事訴訟法第255第1項第1
    款定有明文。查原告起訴時請分割之共有物係「兩造共有坐
    落臺北縣新店市○○段木柵小段183-364、000-0000地號上
    建號10705號即門牌台北縣新店市○○路68巷67號一、二、
    三層建物」，然上開建物一、二層有增建部分，已經本院履
    勘並囑託地政事務所測量屬實，有台北縣新店地政事務所96
    年12月5日店測土字第193200號函附土地複丈成果圖在卷可
    憑。原告嗣於民國97年3月14日追加分割系爭建物一、二層
    增建部分，經被告同意，合於民事訴訟法第255條第1項第1
    款規定，應予准許。
貳、原告主張：緣坐落臺北縣新店市○○段木柵小段000-0000地
    號、183- 364地號土地及其上同段10705建號（門牌號碼臺
    北縣新店市○○路68巷67號）鋼筋混凝土造三層建物（下稱
    系爭土地、建物）均為兩造所共有，其應有部分均各為2分
    之1。被告嫌棄系爭房地而另外居住，目前由原告使用中，
    系爭建物係樓房，原告已經84歲，身體狀況不佳，上下行動
    不方便，經多次協議處理系爭房地分割事宜不成，嗣經原告
    鈞院進行分割共有物調解事件，仍未成立，為此請求將系爭
    土地及建物變價分割等語。並聲明：(一)請准兩造共有之系爭
    土地、建物予以變賣，所得價金按兩造應有部分各二分之一
    比例分配。(二)原告願供擔保，請准宣告假執行。
參、被告則以：原告所述不實在；原告若能給付被告現金，被告
    同意由原告取得系爭土地及建物，原告執意分割，被告沒有
    意見等語，資為抗辯。聲明：請求駁回原告之訴及假執行之
    聲請。
肆、兩造不爭執之事實：系爭土地、建物，為兩造所共有，其應
    有部分均各為2分之1，有土地及建物登記簿在卷可稽（見本
    院卷第27頁至31頁）；系爭土地、建物並無分管或不能分割
    之協議，惟兩造無法協議分割，經本院調解於96年5月17日
    調解不成立，有本院96年度店調字第74號卷內96 年5月17日
    筆錄可證。
伍、得心證之理由：原告請求變價分割系爭土地、建物，則本件
    應審究者為本件之分割之方法為何？茲分述如下：
一、按「各共有人得隨時請求分割共有物。但因物之使用目的不
    能分割或契約訂有不分割之期限者，不在此限。」、「共有
    物之分割，依共有人協議之方法行之。分割之方法，不能協
    議決定者，法院得因任何共有人之聲請，命為左列之分配：
    一以原物分配於各共有人。二變賣共有物，以價金分配於各
    共有人。以原物為分配時，如共有人中，有不能按其應有部
    分受分配者，得以金錢補償之。」民法第823條第1項、民法
    第824條分別定有明文。又以原物分割時，除應顧及數量上
    之均衡外，並須就各共有人應分得之範圍其地理位置、交通
    繁榮情形、經濟上之利用價值等是否相當為審酌。分割共有
    物究以原物分割或變價分割為適當，法院應斟酌當事人意願
    、共有物之使用情形、經濟效用及全體共有人之利益等情形
    而為適當之分割，不受共有人所主張分割方法之拘束。本件
    兩造就系爭土地、建物並無不能分割之協議，原告訴請就系
    爭土地、建物裁判分割，即無不合，應予准許。
二、查系爭土地坐落臺北縣新店市○○段木柵小段000-0000地號
    、183- 364地號土地及其上同段10705建號（門牌號碼臺北
    縣新店市○○路68巷67號）鋼筋混凝土造三層建物，則系爭
    土地與建物自應併同分割，始符合經濟效益。又系爭建物一
    、二樓各有增建部分13.98平方公尺、1.82平方公尺，業經
    本院囑託台北縣新店地政事務所測量屬實，有該所96年12月
    5日店測土字第193200號函附土地複丈成果圖附卷可稽，並
    據本院至現場履行勘驗屬實，上開一、二樓增建部分無法獨
    立使用，應認屬系爭建物之一部分，則原告追加就系爭建物
    一、二增建部分一併為分割之請求，合於民法第823條之規
    定。
三、系爭建物為三層建物，其中二、三層並無獨立出入口，而須
    自第一層室內之樓梯通達樓上，系爭建物三層樓共用同一出
    入口，業經本院勘驗無誤，且為兩造所不爭執，準此，以系
    爭建物原物分割，由兩造各取得系爭建物整層樓，則取得二
    、三層之共有人，將因二、三層將因無獨立對外通道，致無
    法利用；另系爭建物已登記之面積為94.64平方公尺，加上
    未登記之一樓部分13.98平方公尺、二樓未登記之部分1.82
    平方公尺，其一、二、三樓面積各約57.16平方公尺（約合
    17.3坪，含附屬建物平台7.15平方公尺）、43.18平方公尺
    （約合13.06坪，含附屬建物陽台9.33平方公尺）、28.45（
    約合8.61坪，含廁所1.87平方公尺），各樓層間尚需另建樓
    梯方可使用，實際可使用面積更形縮小，因此若採建物原物
    分割，由兩造各取得系爭建物每層各一半，尚須扣除建樓梯
    供二、三樓使用之面積，實際可使用面積仍不可謂大，顯有
    害於經濟上之利用價值，是原物分割不論採橫向或縱向分割
    之方案均不符合公平及經濟效益，且顯有困難。故本院認系
    爭土地、建物之分割，應以變賣後將價分配兩造之方式為宜
    。
四、綜上所述，原告請求裁判分割兩造共有之系爭土地、建物為
    有理由，應准為原物分割，至其分割方法則應以變價分割之
    方式為宜，即變賣系爭土地、建物所得價金，按原告二分之
    一、被告二分之一之應有部分比例分配。爰諭知如主文第一
    項所示。
陸、本件原告陳明願供擔保，聲請宣告假執行或免為假執行，惟
    按分割共有物之判決為形成判決，必待判決確定始生形成力
    ，並無於判決確定前予以執行之可能，是兩造之聲請均不合
    法，不應准許，併此敘明。本件為因共有物分割之事件涉訟
    ，共有人均蒙其利，由敗訴當事人負擔訴訟費用顯失公平，
    爰酌量情形，依民事訴訟法第80條之1，命兩造分擔訴訟費
    用。
柒、本件事證已臻明確，兩造其餘攻擊或防禦方法，經本院審酌
    後，認均與本件之結論無涉，茲不再一一論述，併予敘明。
捌、據上論結，原告之訴為有理由，依民事訴訟法第第80條之1
    ，判決如主文。
中    華    民    國    97    年    3     月    28    日
                  民事第五庭    法  官  林妙黛
以上正本係照原本作成
如對本判決上訴，須於判決送達後20日內向本院提出上訴狀
中    華    民    國    97    年    3     月    14    日
                                書記官  陳怡君


司法院資訊處製作；財團法人民間司法改革基金會備份。
